臺灣臺北地方法院民事判決
111年度訴字第1817號
原      告  游齡芳  
訴訟代理人  黃豪志律師
被      告  華泰商業銀行股份有限公司

法定代理人  賴昭銑  
訴訟代理人  陳振泰  
            郭尚義  
            賴盛星律師
上  一  人
複 代理 人  蔡育英律師
上列當事人間請求返還不當得利事件，本院於民國111年7月12日
言詞辯論終結，判決如下：
    主  文
原告之訴駁回。
訴訟費用由原告負擔。
    事實及理由
一、原告主張：
　㈠被告持福建金門地方法院108年度司促字第1411號確定支付命
    令（下稱系爭支付命令）為執行名義向臺灣宜蘭地方法院民
    事執行處（下稱宜院執行處）聲請強制執行，經宜院執行處
    以109年度司執字第3025號強制執行事件（下稱系爭執行事
    件）執行分配在案。原告所持債權之原因關係係借款新臺幣
    （下同）200萬元予訴外人侯正偉，然因侯正偉無力償還
　　，遂以侯正偉所有宜蘭縣○○市○○○段○○○段00000地號土地，
    應有部分84/10000，及其上建號1093、1094號，即門牌號碼
    宜蘭市○○路0段000巷00號6樓、15號6樓之建築物（下稱系爭
    抵押物）出售還債，雙方始簽立房地買賣契約並做第二順位
    抵押權設定。而侯正偉雖將系爭抵押物設定第一順位抵押權
    予被告，然被告之原因債權僅為550萬4973元，至被告另借
    貸予永勝自動控制股份有限公司（下稱永勝公司
　　）及其法定代理人侯正偉之普通債權733萬5516元（未含利
    息），則非屬優先債權，不應優先受償，應由原告所屬之第
    二順位抵押權所得優先分配金額。且被告於執行程序中，亦
    於相關債權計算書中明確主張其優先債權即前開所述房貸抵
    押本金部分僅550萬4973元，然執行法院卻於分配表次序9（
　　次序1-8均為稅費及執行費）中，將被告另關於受分配債權
    原本金額「541萬6524元」（利息另為13萬4965元）、「191
    萬8992元」（利息另為8萬9509元）部分均列為優先債權，
    並不符債權優先次序之實體上事由，自應予剔除，並歸為普
    通債權，再將分配餘額259萬6263元部分歸由強制執行金額
    計算書分配表次序10即第二順位抵押權人原告為領取。
  ㈡被告雖主張另將借貸予永勝公司及侯正偉之普通債權共733萬
    5516元部分（未含利息）列為優先債權，然依鈞院108年度
    司票字第17399號本票裁定卷內所示，該案所載之相對人分
    別係永勝公司、侯正偉及林維德3名債務人，且係分別依據
    開票日為民國105年3月1日、票面金額700萬元，及發票日為
    107年7月19日、票面金額500萬元之本票債權（下合稱系爭
    本票債權）請求之，與系爭執行事件中執行抵押權設定契約
    書作比對可知，其擔保債權種類及範圍中不含「保證」、「
    票據」兩種債權，而屬非優先債權之範圍。再參酌被告於執
    行程序中所提之104年12月4日借款契約書，亦記載其借款額
    度為700萬元，直至108年間侯正偉均有正常繳款繳息，被告
    當時結算僅剩「550萬4973元」，而抵押權權利證明書，其
    設定時間為104年12月17日，可知其效力均係擔保「550萬49
    73元」，故被告再提出之關於「733萬5516元」（未含利息
    ），即本金「541萬6524元」、「191萬8992元」部分，並非
    當初設定抵押權所擔保債權之範圍，與本案房地抵押權並非
    同一原因之債權而即為普通債權，其優先領取無理由，且本
    應由該執行中之第二順位抵押權所得優先分配之金額，因為
    被告以普通債權而受償，使原告受有損失，兩者間有直接因
    果關係，而屬民法不當得利，故依抵押權優先清償之法則
　　，原告得依民法第179條請求被告應將餘額259萬6263元給付
    原告等語。
  ㈢並聲明：被告應給付原告259萬6263元，並自本狀送達翌日起
    至清償日止，按年利率5％之利息計算。
二、被告則以：
　㈠系爭執行事件，就強制執行拍賣侯正偉不動產所得之價金合
    計852萬2000元，於110年5月19日製作分配表，嗣因宜蘭縣
    政府財政稅務局於110年5月27日函請更正地價稅金額，遂延
    至110年7月12日實行分配。原告已於110年6月11日收受該更
    正分配表及分配期日之通知，然遲於110年7月12日始向宜院
    執行處具狀表示已於110年5月28日提起分配表異議之訴，惟
    因與強制執行法第39條之規定不符，經宜院執行處以109年
    度司執字第3025號民事裁定以聲明異議不合法而駁回，原告
    復於110年10月6日具狀撤回分配表異議之訴。則原告既未於
    宜院執行處所定110年7月12日之分配期日1日前，就該分配
    表提出書狀聲明異議，該分配表依法即已確定，則宜院執行
    處依確定之分配表，就拍賣所得價金中，於最高限額抵押權
    範圍內，將828萬3495元（含執行費用4萬9764元）分配予被
    告領取，自屬於法有據。
  ㈡本件被告就侯正偉所有系爭抵押物所有權全部，已於104年12
    月17日辦妥最高限額840萬元之第一順位抵押權設定登記，
    則被告對侯正偉之債權在上開最高限額840萬元抵押權之範
    圍內，自得就上開擔保土地及建物所賣得之價金受優先清償
    之權利。被告對侯正偉除持有系爭支付命令外，另取得臺灣
    臺北地方法院108年度司票字第17399號民事裁定，於票面金
    額合計792萬8286元，及其中559萬114元自108年4月4日起按
    年利率2.86％計算之利息，另233萬8172元自108年4月4日起
    按年利率3.75％計算之利息範圍內，得對侯正偉、永勝公司
　　、林維德為強制執行，該民事裁定業已確定在案，則被告以
    對侯正偉之系爭本票債權，向宜院執行處陳報，包含執行名
    義為系爭支付命令及系爭本票債權裁定後，合計1284萬489
    元，則宜院執行處將拍賣所得價金852萬2000元中之828萬12
    58元分配予被告，顯未逾上開最高限額抵押權所擔保之債權
    金額840萬元範圍，自難認被告係無法律上之原因而受利益
　　。
  ㈢況原告所主張對侯正偉之債權200萬元，乃原告於108年2月25
    日，以總價800萬元之價格，向侯正偉購買系爭抵押物時原
    告以買受人身分依約應給付出賣人侯正偉之簽約款200萬元
    ，經原告於翌（26）日將該簽約款匯予侯正偉。惟原告於向
    侯正偉購買系爭抵押物後，因系爭抵押物於系爭執行事件中
    經查封拍賣後由第三人拍定，致侯正偉無法將原告所買受之
    系爭抵押物交付予原告，原告因而受有交付上開簽約款予侯
    正偉，卻無從取得系爭抵押物之損害，但此乃侯正偉未依約
    履行其出賣人之義務所致，則本件被告自宜院執行處所受領
    之分配款，與本件原告因侯正偉未依約交付買賣標的之房地
    致受有簽約款200萬元之損失，兩者間顯然並非基於同一事
    實，故原告所主張之受有損害與被告受執行法院之分配間，
    顯然並無直接因果關係存在，原告依不當得利之法律關係請
    求被告返還所受之利益，於法顯屬無據。
　㈣原告雖主張係借款200萬元予侯正偉，因侯正偉無力償還，始
    將系爭抵押物出售予原告並設定抵押權，惟依原告前所提出
    之民事分配表異議之訴狀，原告於108年2月25日，以買受人
    身分依約給付出賣人侯正偉簽約款200萬元，並於108年2月2
    6日將簽約款匯予侯正偉，是該筆200萬元之金額確實為原告
    為向侯正偉買受系爭抵押物而給付予侯正偉之簽約款，並非
    借款之法律關係，且原告匯款200萬元予侯正偉之日期為108
    年2月26日，而系爭抵押物買賣契約係於108年2月25日訂定
    ，該等事實亦與原告稱係先借款200萬元予侯正偉，嗣因侯
    正偉無力償還，故將系爭抵押物出售予原告之說詞不符
　　。依民法第881條之1第2項之規定，本件原告得以第二順位
    最高限額抵押權人之地位，主張優先受償之債權，自應以上
    開登記之借款或保證等債權，或因侯正偉未履行其借款或保
    證債務所生之損害賠償為限，否則即無從主張優先受償。惟
    本件原告所主張之債權，乃係向侯正偉購買系爭抵押物，依
    原告與侯正偉間簽訂之不動產買賣契約書第3條第1目約定所
    匯予侯正偉之簽約款200萬元，則原告所匯之上開簽約款，
    即與系爭第二順位最高限額抵押權所約定之擔保債務係借款
    或保證等範圍顯然不同，故依法原告自無從主張就系爭房地
    賣得之價金得以第二順位最高限額抵押權人之地位享有優先
    受償之權利。本件原告依不當得利之法律關係，請求被告返
    還系爭執行事件之分配款259萬6263元，亦屬於法無據等語
　　。
  ㈤並聲明：原告之訴駁回。
三、得心證之理由：
    被告持系爭支付命令、系爭本票債權裁定為執行名義向宜院
    執行處聲請強制執行，經宜院執行處以系爭執行事件執行分
    配在案，被告因此獲分配共833萬3223元等情，有系爭支付
    命令暨確定證明書、系爭本票裁定暨確定證明書、宜院執行
    處110年12月3日宜院春109司執未字第3025號函文、分配結
    果彙總表等件可證（見本院卷第30、33-37、143-147、203
    頁），復為兩造所不爭執，堪信為真。而原告主張被告提出
    之系爭本票債權並非優先債權而屬普通債權不得優先受償，
    爰依不當得利之法律關係，請求被告應將剔除後之分配餘額
    259萬6263元部分歸由第二順位抵押權人即原告領取等情，
    為被告所否認，並以前揭情詞置辯。經查：
　㈠按執行法院將拍賣所得之價款逕行分配與各債權人，其實際
    給付義務人仍為債務人，執行法院僅代債務人將拍賣所得價
    款轉給債權人以清償其債務而已；債權人受分配清償之金額
    既係來自債務人，則其超領之金額部分縱屬不當得利而致受
    損害者，亦為債務人，衹應返還該利益與債務人。於該利益
    返還與債務人交由執行法院再為分配前，非謂因其超額而分
    配金額不免間接受有影響之他債權人，即當然對該受分配之
    債權人取得不當利得之債權（最高法院91年度台上字第827
    號裁判意旨參照）。次按無法律上之原因而受利益，致他人
    受損害者，應返還其利益，民法第179條定有明文。此不當
    得利債權之發生，須受利益與受損害間有直接因果關係存在
　　，始足當之。如利益之獲得並非損害發生之原因或結果，則
    兩者互無關連，即不發生返還利益之問題（最高法院109年
    度台上字第763號、108年度台上字第863號裁判意旨參照）
　　。
　㈡查依前述，原告持系爭支付命令、系爭本票債權裁定為執行
    名義向宜院執行處聲請強制執行，經宜院執行處以系爭執行
    事件執行分配在案，被告因此獲分配共833萬3223元，堪認
    被告受有系爭執行事件分配款之原因，係來自於債務人即侯
    正偉給付票款之事實，本質上屬於侯正偉對於債權人即被告
    所為之清償，僅由法院介入公權力為之而已，如有不應清償
    而清償，致債務人之財產減少，他債權人（包括原告）少受
    分配之情形，亦僅係致使債務人即侯正偉受有損害，而間接
    影響他債權人權利之問題，尚難認受清償之債權人所受利益
    ，與他債權人之受損害間具有因果關係，而得謂兩者間存有
    不當得利之法律關係。故被告受分配之金額部分縱屬無法律
    上原因之受有利益，然致受損害者亦為債務人侯正偉，被告
    衹應返還該利益與債務人侯正偉，與原告無涉甚明，原告主
    張其債權減少受償所受損害，核與侯正偉清償、以及被告之
    獲取利益間，並無直接因果關係存在。是原告以系爭執行事
    件之事實，主張被告獲取利益與其所受損害間有因果關係，
    其得依民法不當得利規定請求被告返還不得優先受償之系爭
    本票債權分配款259萬6293元云云，洵屬無據。
　㈢至原告既如前㈡所述不得向被告請求返還不當得利，則系爭抵
    押物設定擔保之最高限額抵押權所擔保之種類及範圍是否包
    括系爭本票債權等節，即無再事審究之必要，併此敘明。
四、綜上所述，原告依民法第179條不當得利規定，請求被告應
    給付259萬6263元並自起訴狀送達翌日起至清償日止按年利
    率5％之利息，為無理由，應予駁回。
五、本件事證已臻明確，原告雖尚聲請函調臺灣新竹地方法院10
    9年度司執字第24520號及臺灣臺北地方法院109年度司執字
    第69785號執行事件全卷，然與本件關連性不明，且相關待
    證事實業經本院審認如前，核無調查之必要。此外，兩造其
    餘之攻擊或防禦方法及所提之證據，經本院斟酌後，認均不
    足以影響本判決之結果，自無逐一詳予論駁之必要。
六、訴訟費用負擔之依據：民事訴訟法第78條。
中　　華　　民　　國　　111 　年　　7 　　月　  26 　 日
                  民事第五庭    法　官　  楊承翰
以上正本係照原本作成。
如對本判決上訴，須於判決送達後20日內向本院提出上訴狀。如
委任律師提起上訴者，應一併繳納上訴審裁判費。
中　　華　　民　　國　　111 　年　　8 　　月　　3 　　日
                                書記官    吳珊華